臺灣高雄地方法院刑事判決　　　　　　　　　　　九十二年度訴緝字第二四四號
　　公　訴　人　臺灣高雄地方法院檢察署檢察官
　　被　　　告　甲○○
　　選任辯護人　陳旻沂律師
　　　　　　　　吳艾黎律師
右列被告因偽造有價證券等案件，經檢察官提起公訴（七十四年度偵字第三一九四號
），本院判決如左：
    主  文
甲○○被訴偽造有價證券部分，無罪。
被訴侵占部分，免訴。
    理  由
一、公訴意旨略以：被告甲○○於民國七十三年十月間，受告訴人乙○○之委託，由
    陳女交付第三人陳麗娥為發票人、付款人為高雄市第三信用合作社前鎮分社、
    發票日為七十三年十月二十日、票據號碼為0000000號、票面金額為新台
    幣（下同）二十二萬九千六百元之客票（下稱系爭客票），及告訴人為發票人
    、付款人為華南商業銀行新興分行、票據號碼為第0000000號、未填載發
    票日期、票面金額為二十萬元之支票（下稱系爭支票）各一紙，請其代為調借現
    款，其中系爭支票係充作調現之押票，詎被告取得前開二張支票後，除依約將系
    爭客票調得之現金交予告訴人外，竟意圖為自己不法之所有，將系爭支票侵占入
    己，並未經授權，於填載發票日期為七十三年十一月十九日後，乃持向不知情的
    丙○○調借現款花用等情。因認被告涉犯刑法第二百零一條第一項偽造有價證券
    、同法第三百三十五條第一項侵占等罪嫌。
二、無罪部分（即偽造有價證券部分）：
  (一)按犯罪事實應依證據認定之，無證據不得認定其犯罪事實；又不能證明被告犯罪
    ，應諭知無罪之判決，刑事訴訟法第一百五十四條第二項、第三百零一條第一項
    前段分別定有明文。而告訴人之告訴，係以使被告受刑事訴追為目的，是其陳述
    是否與事實相符，仍應調查其他證據以資審認（最高法院五十二年度臺上字第一
    三○○號判例意旨參照）。又按刑事訴訟法上所謂認定犯罪事實之證據，係指足
    以認定被告確有犯罪行為之積極證據而言，如未能發現相當證據或證據不足以證
    明，自不能以推測或擬制之方法，以為裁判基礎，最高法院二十九年上字第三一
    ○五號及四十年台上字第八十六號分別著有判例；而認定不利於被告之事實，須
    依積極證據，苟積極證據不足為不利被告之認定時，即應為有利於被告之認定，
    更不必有何有利之證據，亦有最高法院三十年上字第八一六號判例可資參照。若
    證據資料在經驗科學上或論理法則上尚有對被告較為有利之存疑，而無從依其他
    客觀方法排除此項合理之可疑，即不得以此資料作為斷罪之基礎，且刑事訴訟制
    度受『倘有懷疑，則從被告之利益為解釋』、『被告應被推定為無罪』之原則所
    支配，故得為訴訟上之證明者，無論為直接或間接證據，須客觀上於一般人均不
    致有所懷疑而達於確信之程度者，始可據為有罪之認定，倘其證明尚未達於『確
    信』之程度，而有合理可疑存在時，即難據以為被告不利認定，換言之，在法律
    判斷上，即不能為被告有罪之認定。
  (三)公訴人認被告涉犯偽造有價證券罪嫌，無非係以告訴人之指訴；及告訴人向被告
    購買土地、建物，曾交付支票四紙，又該支票退票後，告訴人復交付支票四紙，
    而嗣後交付之支票均於系爭支票票載發票日前提示兌現，足見被告辯陳：因土地
    、建物價款未付，方交付系爭支票等語，不可採信，資為論罪依據。訊據被告堅
    決否認有何上開犯行，辯稱：系爭支票並非調現押票，而係買賣糾紛所致，伊經
    告訴人授權填載發票日期等語。經查：
  被告於七十三年八月二十三日，將所有坐落高雄市三民區○○○段覆鼎金小段四
    九八之一八七地號土地及其上建築物出賣予告訴人，約定總價金為一百零六萬元
    ，除交付現金二十萬元外，餘八十六萬元則由會統企業有限公司（法定代理人：
    告訴人）簽發支票四張給付【付款人為華南商業銀行新興分行，支票存款帳戶帳
    號：二六五七號，支票明細如下：(1)發票日（同提示日）：七十三年八月二十五
    日，支票號碼：0000000號，票面金額為二十萬元；(2)提示日（發票日不
    詳）：七十三年九月二十日、七十三年九月二十四日，支票號碼：000000
    0號，票面金額：二十萬元；(3)提示日（發票日不詳）：七十三年十月二十日，
    支票號碼：0000000號，票面金額：二十萬元；(4)（發票日不詳，未提示
    ），支票號碼：0000000號，票面金額：二十六萬元】，嗣除該二十六萬
    元之支票未提示；系爭0000000號支票屆期提示兌現外，餘支票屆期提示
    均遭退票等情，業據被告自陳在卷，核與告訴人指訴相符（詳七十四年四月四日
    檢察官訊問筆錄，參偵查卷第二十二頁以下），並有臺灣高雄地方法院檢察署檢
    察官七十四四年度偵字第一八三六號不起訴處分書、華南商業銀行新興分行七十
    四年六月十八日華興存字第一○六號函附偵查卷可參（詳偵查卷第三十頁、第四
    十六頁）。另告訴人交付陳麗娥為發票人、付款人為高雄市第三信用合作社前鎮
    分社、發票日為七十三年十月二十日、票據號碼為0000000號、票面金額
    為二十二萬九千六百元之系爭客票一紙予被告，委託被告代為調現，而被告乃將
    之交付丙○○，並調得現金，嗣系爭客票於七十三年十月二十日屆期提示後兌現
    等情，亦據被告自承在卷，核與告訴人指述相符（以上均詳七十三年三月四日檢
    察官訊問筆錄，參偵查卷第六頁以下），並經證人丙○○證陳明確（詳七十四年
    六月十二日檢察官訊問筆錄，參偵查卷第三十六頁以下；並參偵查卷第四十三頁
    ─證人丙○○書面說明文件）。從而，此部分之事實，均堪以認定。
  又上開系爭0000000號、0000000號支票退票後，告訴人先稱：該
    二紙支票退票後，換票四張，面額別為十五萬元、十萬元、五萬元，另一張也許
    是十萬元等語（詳七十三年四月四日檢察官訊問筆錄）；嗣改稱：換票四張，發
    票日分別為七十三年十月六日、七十三年十一月五日、七十三年十一月十二日及
    七十三年十一月二十日，票面金額分別為十萬元、十萬元、十五萬元、十二萬元
    ，票據號碼分別為0000000號、0000000號、0000000號、
    0000000號等語（詳七十四年四月八日檢察官訊問筆錄，參偵查卷第二十
    七頁）。職此之故，因告訴人前後所述並不一致，且票面金額不同，而告訴人嗣
    後改稱之換票支票總金額為四十七萬元，亦與退票金額計四十萬元不符；此外，
    雖該0000000號支票屆期提示兌現（詳前開證人丙○○書面說明文件），
    但其他換票後之支票三紙，並無資料證明確由告訴人簽發，亦無法證明確曾交付
    被告，交付原因為何？是否與買賣土地、建物有關？是否兌現？故尚難認告訴人
    前開指訴為真實。況系爭支票係於七十三年十一月十九日提示後退票，有前開華
    南商業銀行新興分行函文可參，而發票日通常與提示日相同，或晚於提示日，因
    該0000000號支票係於七十三年十一月二十日始屆期，自無法於系爭支票
    提示前兌現，是公訴人認換票支票均於系爭支票票載發票日前提示兌現，並因此
    推認被告關於系爭支票係買賣糾紛之辯詞，不可採信，容有誤會。
  再者，告訴人雖於偵查中多次指訴系爭支票係以系爭客票調現之押票等語。但(1)
    系爭客票於七十三年十月二十日提示兌現，而系爭支票則於七十三年十一月十九
    提示退票，已如前述，因告訴人自陳系爭客票確實調得現款（詳偵查卷第二十八
    頁第一行以下），如系爭支票僅屬調現押票，則調現後，告訴人應向被告取回系
    爭支票，豈會於系爭客票兌現後至系爭支票提示日之一個月間，仍任由被告持有
    系爭支票，反遭提示退票。(2)又系爭支票提示退票後，被告與告訴人一同向證人
    丙○○要回支票，並持系爭支票同至華南商業銀行新興分行註銷退票紀錄等情，
    業據告訴人自陳在卷（詳偵查卷第四十頁第六行以下），核與證人丙○○證詞相
    符（詳偵查卷第四十頁第一行以下、本院九十三年四月八日審判筆錄第十四頁）
    ，並有前開華南商業銀行新興分行函附註銷退票紀錄申請書可參（詳偵查卷第五
    十頁）。準此，如系爭支票係調現押票，被告擅自填載發票日期，則告訴人必會
    追究被告責任，雙方感情不睦下，豈會陪同被告處理退票之事。(3)另因系爭00
    00000號、0000000號支票二紙，確有退票紀錄（退票金額合計四十
    萬元），業如前述，而依卷內資料，除該0000000號支票曾兌現外，並無
    告訴人所述換票支票兌現之證明文件，則告訴人所述換票支票均已兌現，尚難採
    信。故在無證據證明告訴人已解決該退票金額四十萬元債務下，被告辯稱：系爭
    支票係買賣糾紛所致，尚非無據。基於上開事實，並參以告訴人嗣於本院證稱：
    系爭支票係用作買賣土地、建物之價款等語（詳本院九十三年四月八日判筆錄第
    五頁第四行），是告訴人關於調現押票之指訴，應與事實不符。
  末查，告訴人復於本院證陳：當時伊尚欠被告二十萬元，但曾要求被告不要提示
    系爭支票，由被告代為給付，但被告不同意，仍要提示，並向其表示如不付錢，
    就要填載日期提示，伊口氣不好地回稱，要提示就提示，結果被告乃提示系爭票
    ，至於偵查中之所以會為相異之陳述，係因當時生氣、吵架等語（詳前審判筆錄
    第六頁第二行以下、第十一頁第四行以下）。因本件發生後，告訴人、被告確因
    買賣土地、建物及租金問題，發生爭執，是告訴人關於『因當時生氣、吵架而為
    相異之陳述』之證詞，並非無據。從而，由於被告表示要填載系爭支票發票日期
    提示時，告訴人答稱：要提示就提示等語，縱告訴人主觀上並無授權填載之意思
    ，但因被告主觀上認為告訴人已同意其填載發票日期提示，並無偽造有價證券之
    犯意，尚難論以該罪。此外，復查無其他積極證據證明被告有上開犯行，不能證
    明被告犯罪，依法應為無罪判決之諭知。
三、免訴部分（即侵占部分）：
    按案件時效已完成者，應諭知免訴之判決，刑事訴訟法第三百零二條第二款定有
    明文。本件公訴人係以被告意圖為自己不法之所有，將系爭  票侵占入己，因認
    被告涉犯侵占罪嫌。經查：(一)刑法普通侵占罪之最高法定刑為五年有期徒刑，其
    追訴權時效期間，依刑法第八十條第一項第二款規定均為十年；被告因逃匿，經
    本院通緝，致審判不能進行，應一併計算該項追訴期間四分之一，合計皆為十二
    年六月。(二)又追訴權之時效自開始實施偵查日（即民國七十四年二月十三日，即
    告訴人訴具狀提起告訴之日）起，至本院審理通緝發布日（即七十四年九月二十
    七日）止，計七月十三日，不能繼續停止其進行，此經過之期間，亦一併計算，
    合計為十三年一月又十三日。(三)而被告自行為終了時（即七十三年間）迄今，已
    近二十年，顯均已逾追訴權時效期間，其追訴權時效業皆已完成，揆諸前揭說明
    ，應諭知免訴之判決。
據上論結，應依刑事訴訟法第三百零一條第一項前段、第三百零二條第二款，判決如
主文。
中      華      民      國      九十三      年      四    月    二十二  日
                                  臺灣高雄地方法院刑事第一庭
                                      審判長法官  林水城
                                            法官  陳銘珠
                                            法官  方百正
如不服本判決，應於判決送達後十日內，向本院提出上訴狀。
右正本證明與原本無異。
                                            書記官 張金蘭
中    華    民    國      九十三      年      四      月      二十三   日
